【裁判字號】    91,訴,609
【裁判日期】    920124
【裁判案由】    偽造文書等
【裁判全文】
臺灣新竹地方法院刑事判決                          九十一年度訴字第六九號
    公  訴  人  臺灣新竹地方法院檢察署檢察官
    被      告  甲○○
右列被告因偽造文書等案件，經檢察官提起公訴（九十一年度偵字第二二八八號），
本院判決如左：
    主  文
甲○○意圖為自己不法之所有，而侵占遺失物，處罰金壹仟元，如易服勞役，以佰
元折算壹日。又連續踰越門扇竊盜，處有期徒刑參年。變造如附表所示之身分證影本
共捌紙、遠傳電信股份有限公司門號0000000000號行動電話易付卡晶片乙
枚、偽造之第一商業銀行竹東分行活期儲蓄存款印鑑卡上之丁○○印文貳枚、丁○○
署名乙枚、卡號為0000000000000000號之臺灣中小企業銀行信用卡
簽帳單上偽造之戊○○署押貳枚及簽帳單收執聯，均沒收之。
    事  實
一、甲○○於民國九十年十二月不詳時間，在新竹縣竹東鎮○○○路夜市旁，見乙○○所有之身分證影本遺失於路旁係脫離本人持有之物，竟意圖為自己不法之所有
    ，將該身分證影本侵占入己。
二、嗣又行起意，另基於意圖為自己不法所有之竊盜、變造特種文書、行使變造特種
    文書、偽造私文書及行使偽造私文書等概括犯意，連續於：
(一)、九十一年三月二十二日十八時許，在新竹縣竹東鎮○○街二八一號竹東水電行前
    ，徒手竊取丁○○所有之皮包乙個（內含ＮＯＫＩＡ五三一○型號電池一個、Ｈ
    ＯＭＥＢＯＸ會員卡乙枚、身分證影本七紙、郵局存簿乙本、郵局金融卡乙枚、
    印章乙枚、中國信託商業銀行及香港上海匯豐銀行信用卡各乙枚）。並於同年三
    月底不詳時日，在新竹縣竹東鎮○○街二八三號住處，以將上開身分證影本乙紙
    換貼其本人照片，或換貼本人照片並更改出生年月日之方式予以變造後影印，復
    於不詳時間持前開變造之身分證影本至新竹縣竹東鎮○○路不詳電話通訊行，向
    店員出示前開變造之身分證影本表示其為丁○○本人，而申購00000000
    00號遠傳電信股份有限公司行動電話易付卡使用，由不知情之客服人員（成年
    人）據此登記用戶基本資料，均足生損害於戶政機關對於國民身分證件管理之正
    確性、丁○○本人及遠傳電信股份有限公司。再於同年三月二十八日，持上開丁○○之印章及前揭變造丁○○之國民身分證影本，前往第一商業銀行竹東分行，
    未經丁○○之同意，在活期儲蓄存款印鑑卡上加蓋印文二枚，並於開戶聲請書上
    偽造丁○○之署名乙枚，暨交付該活期儲蓄存款印鑑卡於第一商業銀行竹東分行
    之承辦人員，而以「丁○○」名義申辦帳號00000000000號存簿使用
    ，足生損害於戶政機關對於國民身分證管理之正確性、第一商業銀行竹東分行對
    開戶資料管理之正確性以及丁○○本人。
(二)、九十一年三月二十五日十時十分許，乘位於新竹縣竹東鎮○○路三段一九二號己○○所經營之「大地無線通訊行」無人在內看管之際，徒手竊取置於櫃臺內之型
    號ＮＯＫＩＡ三三三○、序號000000000000000號行動電話乙支
    。
(三)、九十一年四月二十一日上午不詳時間，乘位於新竹縣竹東鎮○○里○○街二八七
    號戊○○住宅三樓大門未鎖之際，徒手從自家陽台爬越侵入住宅（侵入住宅部分
    未據告訴），竊取戊○○所有之臺灣中小企業銀行（卡號0000000000
    000000號）信用卡、慶豐銀行（卡號0000000000000000
    號）信用卡、身分證、印章各乙枚，及丙○○所有之印章、身分證影本，暨臺灣
    中小企業銀行（卡號0000000000000000號）信用卡各乙枚。並
    於同年四月不詳時日，在新竹縣竹東鎮○○街二八三號住處，將上開身分證影本
    乙紙換貼其本人照片予以變造後影印，再將上開身分證返還於戊○○前揭住處，
    復於同年四月二十二日，持上開竊得之戊○○所有之臺灣中小企業銀行信用卡，
    至新竹縣竹東鎮○○路三段二○八號一樓燦坤實業股份有限公司竹東分公司，佯
    稱為上開信用卡之持有人，購買新臺幣（下同）一百元之會員卡、二百元之史努
    比浪琴錶、及五百九十元之ＫＩＮＹＯ多媒體喇叭，並交付該信用卡供特約商店
    店員在印錄機上刷卡辨識，經商店店員交付簽帳單後，在消費之簽帳單上偽簽「
    戊○○」之署名共計二枚（每份簽帳單，均為一式二聯，採複寫方法，故甲○○
    於每份簽帳單之客戶存查聯上偽簽「戊○○」之署名，即同時複寫於該簽帳單之
    特約商店存查聯），表示係戊○○本人簽帳消費，再將偽造之簽帳單交還特約商
    店店員而行使偽造私文書，使特約商店店員陷於錯誤，交付甲○○前開商品，總
    計八百九十九元，足以生損害於戊○○本人、臺灣中小企業銀行、及燦坤實業股
    份有限公司竹東分公司。嗣經警於九十一年四月二十二日十五時許，在新竹市○○路五五號前實施臨檢時，自甲○○身上查扣戊○○之信用卡二枚、丙○○之信
    用卡及丁○○之金融卡各乙枚，並經甲○○同意搜索，再自竹東鎮○○街二八三
    號住處，查獲其餘扣押物品始悉上情。
三、案經新竹縣警察局竹東分局報請臺灣新竹地方法院檢察署檢察官偵查起訴。
    理  由
一、訊據被告甲○○對於右揭事實於警訊、偵查及本院審理中供承不諱（偵卷第十頁
    、第七一頁、第一○七頁、本院卷第二一頁至第二二頁、第四六頁、第五五頁至
    第五九頁），核與被害人乙○○、丁○○、己○○、戊○○及丙○○指述情節相
    符，並有贓物認領保管收據四紙、遠傳電信股份有限公司易付卡申請相關資料乙
    份、扣押物品清單、信用卡簽單、燦坤實業股份有限公司竹東分公司發票、及第
    一商業銀行竹東分行之活期儲蓄存款印鑑卡各乙紙、變造之丁○○身分證影本五
    紙、戊○○身分證影本二紙在卷可資佐證，足認被告自白確與事實相符，本件事
    證明確，被告犯行足以認定，應依法論科。
二、至被告雖稱有精神方面疾病請從輕量刑（本院卷第二二頁、第五八頁），並提出
    行政院國軍退除役官兵輔導委員會竹東榮民醫院診斷證明書（本院卷第二四頁）
    ，惟依該院函與病歷所示（偵卷第九三頁至第一○二頁），被告係於本件行為前
    之八十九年十一月二十二日同年十二月十二日、九十年一月四日、同年一月十六
    日、同年一月三十日、同年二月十三日、同年二月二十七日、同年三月十三日、
    同年五月十日、同年六月七日、同年八月十六日、同年十月二十五日門診治療，
    其後於本案發生後之九十一年二月十八日、同年三月十四日、同年三月二十一日
    、同年三月二十八日、同年四月二十五日、同年五月三十日始再門診治療，病名
    均為雙向性情感異常，鬱型，未明示嚴重度，且其函覆：「(一)、甲○○在本院精
    神科診斷為情感性精神病。(二)、個案之病史殊難判斷其竊盜犯行與其罹患之疾病
    間是否有關連」。另行政院衛生署竹東醫院函覆之資料與病歷則為八十九年十一
    月二十日未再到診，兵役診斷書上之診斷為疑精神分裂症（八十九年六月一日）
    （偵卷第八四頁），是其為本件行為時仍持續門診治療服藥控制，且所罹患精神
    方面疾病與本件竊盜犯行無法證明有必然關連性。而「刑法心神喪失或精神耗弱
    ，係指其行為時在心神喪失或精神耗弱狀態中者而言，其有間發的精神病態者，
    即應以其行為是否出於心神喪失或耗弱狀態存在中，為不罰或得減之標準，不能
    由其犯罪後罹於精神病態，而與心神喪失或精神耗弱人之行為同論」、又「刑法
    上之心神喪失與精神耗弱，應依行為時精神障礙程度之強弱而定，如行為時之精
    神，對於外界事務全然缺乏知覺理會及判斷作用，而無自由決定意思之能力者，
    為心神喪失，如此項能力並非完全喪失，僅較普通人之平均程度顯然減退者，則
    為精神耗弱」（最高法院二十九年上字第八六六號判例、四十八年台上字第一四
    八六號判例意旨參照）。本件被告固患有情感性精神病，其主要症狀為情緒緊張
    失眠、注意力不集中、負面思考退縮行為，此有行政院國軍退除役官兵輔導委員
    會竹東榮民醫院九十一年九月三十日診斷證明書乙紙（本院卷第二四頁）在卷可
    稽，惟被告歷經警訊、偵查、原審以及本院調查審理其應訊與神情均無異常，就
    訊問之內容亦能瞭解並為清楚之自辯，復參以其竊盜後先換貼自己之照片，或換
    貼自己之照片並更改出生年月日影印後再持以行使，且先後申辦行動電話易付卡
    、至銀行開戶、並至特約商店依一般之交易之方式刷卡消費，復在簽帳單上正確
    簽署被害人之姓名，以其能順利為如此一連串之竊盜、申辦電話、開戶及冒用信
    用卡之行為觀察，足證被告並非對於外界事務全然缺乏知覺理會及判斷作用，而
    無自由決定意思之能力者，或有較普通人之平均程度顯然減退之情形，是堪認其
    為上述竊盜、申辦電話、開戶及冒刷信用卡行為之時並非處於心神喪失或精神耗
    弱之狀態甚明。
三、論罪科刑部分：
(一)、按信用卡上之主要資料包括有：信用卡卡號、內碼（即信用卡上之電磁紀錄資料
    ）、有效日期、持卡人英文姓名，持卡人簽名。而「電磁紀錄物係在永續狀態中
    ，記載於磁帶、磁碟等物體上之意思或觀念，雖其係以無形之正負磁氣存在於其
    上，即由程式語言之此種電腦特有之符號予以表示，但由重現裝置予以印出時，
    既可藉其處理之機械作為文書而再生，故非不可視之為刑法所保護之文書（最高
    法院八十一年度第十一次刑事庭會議決議參照）」，信用卡係表示持卡人與發卡
    銀行間所成立之消費付款委託契約，又按持信用卡交易後，店員交付予持卡人簽
    名之簽帳單係一式三聯，其中第一聯由持卡人簽名後（同時複寫第二、三聯），
    即由商店店員交持卡人收執，係表明持卡人同意依照信用卡使用約定，一經使用
    或訂購物品均應按所示之全部金額，付款予發卡銀行，故持卡人於該簽帳單簽名
    之用意，係對所簽之金額負責之意，故簽帳單性質為私文書，再信用卡刷卡機係
    電腦之一種，持卡人消費後出示信用卡予特約商店，商店人員在刷卡機上鍵入消
    費金額後，將信用卡插入或刷過透過電話線與發卡銀行終端電腦連線之刷卡機，
    使刷卡機判讀信用卡上之電磁紀錄，將信用卡上之電磁紀錄與消費金額資料，傳
    輸至發卡銀行終端電腦，於判讀並核對與信用卡契約約定事項相符（如額度等）
    正確後，再透過電話傳輸設備，傳送授權號碼予信用卡刷卡機，並隨消費金額列
    印於信用卡簽帳單上。以他人之信用卡或偽造之信用卡持向特約商店經由刷卡機
    消費，因該刷卡機係該發卡銀行機構辦理信用卡契約業務人員之替代，對刷卡機
    所施用之詐術，應視同對自然人所為，自應成立刑法上之詐欺罪。
(二)、核被告甲○○所為，就事實欄一部分係犯刑法第三百三十七條之侵占遺失物罪，
    就事實欄二(一)部分之竊取丁○○所有之皮包乙個係犯刑法第三百二十條第一項普
    通竊盜罪，將上開身分證影本換貼其本人照片，或換貼其本人照片並更改出生年
    月日予以變造後影印申購行動電話易付卡使用，係犯刑法第二百十二條變造特種
    文書罪、第二百十六條、第二百十二條之行使變造特種文書罪，而持上開丁○○
    之印章及前揭變造丁○○之國民身分證影本，前往第一商業銀行竹東分行開戶，
    係犯刑法第二百十六條、第二百十條行使偽造私文書罪、第二百十二條之行使變
    造特種文書罪，其盜用印章之行為，為偽造私文書之部分行為，而偽造私文書及
    變造特種文書之低度行為，為行使之高度行為所吸收，均不另論罪，就事實欄二
    (二)部分係犯刑法第三百二十條第一項普通竊盜罪，就事實欄二(三)部分之竊盜戊○○及丙○○信用卡等物係犯刑法第三百二十一條第一項第二款踰越門扇竊盜罪，
    而被告竊盜戊○○及丙○○之物，屬一行為侵害二法益，觸犯二竊盜罪，應依想
    像競合犯之規定從一重處斷。又於消費簽帳單上偽造戊○○之署名，復將簽帳單
    交還特約商店人員持以行使，使商店人員陷於錯誤，而交付會員卡、史努比浪琴
    錶、ＫＩＮＹＯ多媒體喇叭等商品，顯然對簽帳單之內容有所主張，按於信用卡
    簽帳單上偽簽姓名，不待依據習慣或特約，單從形式上觀察，即足以知悉係表示
    已收受特約商店所交付之交易標的物或消費標的，含有收據性質，核屬於刑法第
    二百十條所稱之私文書，是其此部分所為係犯刑法第二百十六條、第二百十條之
    行使偽造私文書罪及第三百三十九條第一項詐欺取財罪。被告偽造署押為偽造私
    文書之部分行為，而偽造私文書之低度行為又為行使之高度行為所吸收，均不另
    論罪。又被告先後多次竊盜、行使變造特種文書及行使偽造私文書之犯行，均時
    間緊接，犯罪構成要件相同，顯係基於概括犯意為之，應均依連續犯規定論以一
    罪，並依法加重其刑，而被告所犯上開連續加重竊盜罪、連續行使變造特種文書
    、連續行使偽造私文書罪、及詐欺取財罪間，有方法、目的，原因與結果之牽連
    關係，應依刑法第五十五條牽連犯之規定，從一重之連續加重竊盜罪，再被告所
    犯上開連續加重竊盜罪與侵占脫離持有物罪，犯意各別，罪名不同，應分論併罰
    。爰審酌被告年輕力壯，不思進取，而住宅係屬人民安憩私密之處，被告以侵入
    被害人住宅行竊，足以造成民眾日常生活恐懼，製造社會不安甚鉅，兼衡其冒用
    信用卡消費金額及次數，及信用卡乃現代社會普遍而重要交易工具，並有促進經
    濟、市場功效，其運作良窳則端賴社會信任，被告冒名行使信用卡，已相當程度
    造成此項信任之破壞，妨礙金融交易秩序，並其犯罪動機、目的、手段、及犯後
    坦承犯行態度尚可等一切情狀，分別量處如主文所示之刑，罰金部分並諭知易服
    勞役之折算標準。
(三)、至被告於開戶印鑑卡上偽造被害人丁○○之署名一枚，簽帳單上之客戶存查聯、
    商店存查聯上偽造被害人戊○○之署名共二枚，並無其他證據證明業已滅失，且
    同為代表該被冒用者，不問屬於犯人與否，應依刑法第二百十九條之規定宣告沒
    收。又開戶印鑑卡上偽造被害人丁○○之印文共二枚、變造如附表所示之身分證
    影本共八紙，及扣案遠傳電信股份有限公司門號0000000000號行動電
    話易付卡晶片乙枚，為被告犯罪所得之物，應依刑法第三十八條第一項第三款沒
    收。
四、據上論斷，應依刑事訴訟法第二百九十九條第一項前段，刑法第二百十六條、第
    二百十條、第二百十二條、第三百二十一條、第三百三十九條第一項、第三百三
    十七條、第五十五條、第二百十九條、第三十八條第一項第三款，罰金罰鍰提高
    標準條例第一條前段、第二項，判決如主文。
本案經檢察官陳榮林到庭執行職務。
中      華      民      國    九十二    年      一      月    二十四    日
                              臺灣新竹地方法院刑事第二庭
                                  審判長法  官   王銘勇
                                        法  官   王紋瑩
                                        法  官   楊數盈
右正本證明與原本無異。
如不服本判決，應於判決送達後十日內向本院提出上訴狀 (應附繕本)。
                                        書記官   沈藝珠
中      華      民      國    九十二    年      一      月    二十四    日
附錄本案論罪科刑法條全文：
附錄本判決論罪科刑法條：
刑法第三百二十一條
犯竊盜罪而有左列情形之一者，處六月以上五年以下有期徒刑：
一  於夜間侵入住宅或有人居住之建築物、船艦，或隱匿其內而犯之者。
二  毀越門扇、牆垣或其他安全設備而犯之者。
三  攜帶兇器而犯之者。
四  結夥三人以上而犯之者。
五  乘火災、水災或其他災害之際而犯之者。
六  在車站或埠頭而犯之者。
前項之未遂罰之。
刑法第三百三十七條
意圖為自己或第三人不法之所有，而侵占遺失物、漂流物或其他離本人所持有之物者
，處五百元以下罰金。
 附表：
┌──┬────┬─────┬────┬────────────────┐
│編號│被變造人│變造行為  │變造數量│備註                            │
├──┼────┼─────┼────┼────────────────┤
│一  │丁○○  │換貼照片、│乙紙    │含身分證影本正反面（見外放證物）│
│    │        │更改生日  │        │                                │
├──┼────┼─────┼────┼────────────────┤
│二  │丁○○  │換貼照片、│二紙    │含身分證影本正面（見外放證物）  │
│    │        │更改生日  │        │                                │
├──┼────┼─────┼────┼────────────────┤
│三  │丁○○  │換貼照片  │乙紙    │含身分證影本正反面（見外放證物）│
├──┼────┼─────┼────┼────────────────┤
│四  │丁○○  │換貼照片  │乙紙    │含身分證影本正面（見外放證物）  │
├──┼────┼─────┼────┼────────────────┤
│五  │戊○○  │換貼照片  │三紙    │含身分證影本正面（見外放證物、偵│
│    │        │          │        │卷第五七頁）  │
└──┴────┴─────┴────┴────────────────┘


司法院資訊處製作；財團法人民間司法改革基金會備份。
